最高法院民事判決
                      111年度台上字第2323號
上  訴  人  國家科學及技術委員會南部科學園區管理局

法定代理人  蘇振綱        
訴訟代理人  吳小燕律師
            吳文賓律師
            王博正律師
            邱雅文律師
            黃郁炘律師
            蔡東賢律師
            吳冠龍律師
            陳筱文律師
被 上訴 人  鴻華聯合科技股份有限公司

法定代理人  許鴻章        
訴訟代理人  黃泰鋒律師
            古嘉諄律師
            吳詩敏律師
            李惠貞律師
上列當事人間請求撤銷仲裁判斷之訴事件，上訴人對於中華民國
111年5月25日臺灣高等法院臺南分院第二審更審判決（109年度
重上更三字第14號），提起上訴，本院判決如下：
    主  文
上訴駁回。
第三審訴訟費用由上訴人負擔。
    理  由
一、本件上訴人於民國111年7月27日改制為國家科學及技術委員
    會南部科學園區管理局，有行政院同年月25日令可稽，合先
    敘明。
二、上訴人主張：
  ㈠被上訴人於93年間向伊承攬「臺南科學工業園區減振工程」
    （下稱系爭工程），兩造並於同年11月29日訂立「系爭工程
    細部設計與施工案契約」（下稱系爭契約），伊已給付至第
    12期之估驗款，嗣發現被上訴人使用之彈性減振材材質不符
    施工規範，乃暫停估驗後續施作部分。被上訴人遂於完工前
    就未估驗之工程款項，向中華民國仲裁協會（下稱仲裁協會
    ）聲請仲裁，經仲裁協會作成95年度仲雄聲義字第16號仲裁
    判斷（下稱95年仲裁判斷），命伊給付扣除按工料差額減價
    並扣減違約金後之彈性減振材工程款新臺幣（下同）2億1,9
    36萬8,680元，及保護蓋工程款1,246萬3,709元，合計2億3,
    183萬2,389元本息（下合稱95年仲裁判斷命給付款項），則
    該仲裁判斷已具既判力。詎被上訴人於系爭工程完工後，竟
    又於98年間向仲裁協會聲請仲裁（下稱系爭仲裁事件），請
    求伊給付包括95年仲裁判斷命給付款項在內之尾款6億5,300
    萬0,938元，及已估驗彈性減振材工程款差額4億0,015萬1,3
    62元，伊則提起反請求之聲請，請求被上訴人給付伊1億1,7
    20萬7,158元（其中3,076萬0,295元為抵銷抗辯4億5,192萬8
    ,844元之抵銷餘額）。仲裁協會以98年度仲雄聲義字第11號
    仲裁判斷（下稱系爭仲裁判斷），命伊給付8億9,714萬5,30
    4元本息（下稱系爭款項），駁回伊之反請求聲請（該仲裁
    判斷原命上訴人給付10億2,301萬7,399元本息，逾系爭款項
    部分經判決撤銷確定，下就原仲裁判斷稱98年原仲裁判斷）
    。
  ㈡系爭仲裁判斷有下列得撤銷事由：
  ⒈被上訴人就95年仲裁判斷命給付款項重複請求仲裁，系爭仲
    裁事件仲裁庭（下稱本件仲裁庭）重複審理，並命伊重複給
    付，有仲裁法第38條第1款、第3款、第40條第1項第1款、第
    4款規定之撤銷事由。
  ⒉系爭仲裁事件就95年仲裁判斷確定之未估驗彈性減振材違約
    金，重複審理、判斷，且系爭仲裁判斷未經兩造明示合意，
    逕適用衡平原則，有仲裁法第38條第1款、第3款，第40條第
    1項第1款、第4款規定之撤銷事由。
  ⒊系爭仲裁判斷明知有重複請求問題，卻以被上訴人不具體、
    不確定之單方聲明，表示95年仲裁判斷之估驗款清償後，絕
    不重複就同額尾款聲請強制執行，作為將來系爭仲裁判斷強
    制執行之限制條件，並命伊依原契約價格給付已估驗彈性減
    振材之價差，使伊為法律上不許之行為，有仲裁法第38條第
    3款、第40條第1項第1款規定之撤銷事由。
  ⒋本件仲裁庭未使當事人就逾期違約金是否過高？期末報告是
    否業經行政院國家科學委員會核定？等項為陳述，即逕採為
    判斷之理由，有仲裁法第40條第1項第3款、第4款所定之撤
    銷事由。
  ⒌伊於系爭仲裁事件程序進行中聲請仲裁人林美惠迴避，本件
    仲裁庭由其餘2位仲裁人評議決定，駁回伊之聲請，並由林
    美惠簽名，該駁回決定因仲裁庭組織不合法而無效，林美惠
    仲裁人參與系爭仲裁判斷，影響判斷結果，另主任仲裁人謝
    定亞亦違反仲裁法第15條第2項之告知義務，有同法第40條
    第1項第4款、第5款規定之撤銷事由。
  ⒍伊於系爭仲裁事件所提反請求與系爭契約無關，兩造亦無仲
    裁合意，本件仲裁庭仍為實體判斷，且系爭仲裁判斷就反請
    求部分既認未經系爭契約第21條爭議協調程序，卻仍為實體
    判斷，屬衡平判斷，有仲裁法第38條第1款、第40條第1項第
    1款、第4款規定之撤銷事由。
  ㈢依仲裁法第40條第1項第1款、第3款、第4款、第5款規定，求
    為撤銷系爭仲裁判斷之判決（未繫屬本院者，不另贅述）。
三、被上訴人辯以：
    系爭仲裁判斷認定「估驗款」與「工程結算尾款」係不同之
    法律關係，為不同仲裁標的，所持法律見解是否妥適，乃仲
    裁人之仲裁權限，不構成撤銷仲裁判斷之事由。當事人請求
    仲裁人迴避，依仲裁法第17條規定，應由原仲裁庭而非另組
    新仲裁庭決定。林美惠仲裁人既未參與聲請迴避之評議，本
    件仲裁庭駁回迴避之聲請，自屬合法，亦不構成撤銷仲裁判
    斷之事由。另主任仲裁人謝定亞並無違反仲裁法第15條第2
    項規定告知義務之情事。況95年仲裁判斷理由項下未就上訴
    人主張抵銷之主動債權成立與否加以判斷，不生既判力，亦
    無爭點效可言。系爭仲裁判斷非屬衡平判斷，亦無仲裁法第
    40條第1項第1款、第3款、第4款之撤銷仲裁判斷事由，上訴
    人據以請求撤銷系爭仲裁判斷，並無理由等語。
四、原審廢棄第一審所為撤銷系爭仲裁判斷之判決，改判駁回上
    訴人之訴，理由如下：
  ㈠兩造於93年11月29日簽訂系爭契約，約定由被上訴人以契約
    總價80億5,986萬8,000元承攬系爭工程。上訴人曾按契約所
    訂5萬9,928.97元/立方公尺之單價，於第10、11、12期估驗
    計價程序，支付被上訴人彈性減振材估驗款共5億3,569萬1,
    075元（估驗數量為8,938.77立方公尺）。被上訴人前於95
    年11月15日向仲裁協會聲請仲裁，請求上訴人給付尚未估驗
    部分之「未估驗彈性減振材工程款」及「保護蓋工程款」，
    共9億3,560萬5,166元，經95年仲裁判斷，命上訴人給付2億
    3,183萬2,389元（含營業稅）本息，駁回被上訴人其餘請求
    。系爭工程完工驗收後，被上訴人就系爭工程全部工作項目
    （包含彈性減振材）工程竣工結算書所載結算金額及扣款項
    目，聲請系爭仲裁，請求上訴人給付按結算金額扣除已付工
    程款餘額作為尾款之6億5,300萬0,938元，及「已估驗彈性
    減振材」承攬報酬與依契約單價結算承攬報酬之差額4億0,0
    15萬1,362元，經仲裁庭作成系爭仲裁判斷，命上訴人給付
    系爭款項；另上訴人以違約金罰款4億5,192萬8,844元（下
    稱系爭違約金）為抵銷，扣除被上訴人得請求金額之餘額3,
    076萬0,295元列入反請求中（反請求尚有扣減夜間趕工費用
    8,644萬6,863元），系爭仲裁判斷就此以被上訴人得請求工
    程款，已超出上訴人主張之抵銷金額為由，駁回上訴人之反
    請求，為兩造所不爭執。
  ㈡依兩造不爭執事項，95年仲裁第1次至第3次詢問紀錄、系爭
    工程驗收紀錄以觀，堪認95年仲裁判斷乃就系爭工程之估驗
    款所為，並非一部驗收，而系爭仲裁判斷則係就系爭工程之
    工程尾款所為，二者訴訟標的不同，系爭仲裁判斷並未就95
    年仲裁判斷確認之事項重複審理、重複命給付，不構成仲裁
    法第40條第1項第1款、第3款、第4款之事由。
  ㈢觀諸仲裁法第17條、第32條第2項規定，可認99年3月12日作
    成之98年度仲雄聲義字第11號仲裁決定書，仲裁庭組織合法
    ；林美惠得參與後續仲裁程序及仲裁判斷；亦無證據可認主
    任仲裁人謝定亞與黃泰鋒律師，有仲裁法第15條第2項之關
    係，故系爭仲裁判斷無仲裁法第40條第1項第4款、第5款之
    得撤銷事由。
  ㈣參諸系爭仲裁判斷內容，堪認其係依法律及契約之嚴格規定
    而為判斷，並非衡平仲裁，無仲裁法第40條第1項第1款、第
    4款之事由。
  ㈤系爭仲裁判斷主文及內容均無命上訴人為法律上所不許行為
    之情事，至該判斷所認定事實或適用法規是否有誤，均與仲
    裁法第38條第3款無涉。故系爭仲裁判斷並無仲裁法第40條
    第1項第1款之撤銷事由。
  ㈥稽諸系爭仲裁詢問紀錄、系爭仲裁判斷內容，可知共召開8次
    詢問會，上訴人既已接受仲裁庭之合法通知，且於仲裁程序
    中有完整陳述之機會，並以言詞陳述及書面表達意見，系爭
    仲裁判斷並無仲裁法第40條第1項第3款、第4款之事由。
  ㈦綜觀系爭契約第21條約定，證人董俊德、呂光武證言，兩造
    於95年8月24日會議紀錄結論、上訴人反請求聲請狀、補充
    理由狀、第6次仲裁詢問會紀錄，參互以考，足認兩造就系
    爭仲裁事件本請求及反請求，均有仲裁協議，且系爭仲裁判
    斷就反請求部分，並非衡平仲裁。故系爭仲裁判斷自無仲裁
    法第40條第1款、第4款之撤銷事由。
  ㈧95年仲裁判斷已就上訴人之系爭違約金債權為審認，認應以1
    億2,587萬2,095元，抵銷應給付被上訴人橡膠粒原料之同額
    工程款。98年原仲裁判斷就上開已發生既判力之上訴人抵銷
    抗辯，重複審理，並為相反判斷，雖違反民事訴訟法第400
    條第2項規定，具仲裁法第40條第1項第4款之撤銷事由。而
    仲裁法第40條第1項第4款，雖無如同法第38條第1款但書之
    規定，然觀之87年6月24日修正仲裁法第38條第1款與第40條
    規定之修法目的，在使仲裁判斷易於有效成立、使撤銷仲裁
    判斷之訴趨於合理，實現當事人以程序自治而解決爭議，除
    非有明確之原因，不宜輕易撤銷仲裁判斷。基此，再佐以民
    法第1條規定，若仲裁程序僅有部分違反法律規定者，其餘
    不受該程序瑕疵影響之仲裁判斷內容，依前揭修法理由，縱
    使仲裁法第40條第1項第4款無如同法第38條第1款但書之規
    定，應得以仲裁法第38條第1款但書作為法理而填補之，俾
    使法院對同一事件所作之價值判斷得以一貫，以維事理之平
    。是仲裁判斷之標的如為量的一部可分時，應可類推適用仲
    裁法第38條第1款但書之法理，僅撤銷該違反既判力之仲裁
    判斷，故本件應僅撤銷98年原仲裁判斷違法部分，不應撤銷
    系爭仲裁判斷。
  ㈨從而，上訴人依仲裁法第40條第1項第1款、第3款至第5款規
    定，請求撤銷系爭仲裁判斷，並無理由，應予駁回。
五、本院之判斷：
  ㈠立法者於追求較慎重而得為正確裁判之法院訴訟制度外，另
    創設相對較為迅速而符合經濟原則之仲裁制度，並規定仲裁
    人之判斷，於當事人間，與法院之確定判決有同一效力（仲
    裁法第37條第1項），乃係賦與當事人就其可處分之實體法
    上權利，得在考量、兼顧其實體利益及程序利益之平衡下，
    選擇最適合且有利於解決紛爭之程序制度，並有效利用有限
    之國家司法資源。如當事人選擇以訴訟外之仲裁制度解決紛
    爭，獲得最終之判斷結果，即應受其拘束，不容事後再任為
    爭執，受訴法院僅得就仲裁法第40條第1項所列各款事由加
    以審查，以避免紛爭再燃。是仲裁法乃採限制審查即實質審
    查禁止原則，以兼顧當事人之程序選擇權，並達司法資源有
    效利用之目的。至仲裁判斷所持之法律見解及該判斷之實體
    內容是否妥適，乃仲裁人之仲裁權限，法院應予尊重。
  ㈡類推適用係就法律未規定之事項，援引與其性質相類似之規
    定以為適用，俾補足法律規定之漏洞。至於二者是否類似、
    得否類推適用，則應探求法律規定之規範目的，及依平等原
    則判斷應否為相同之法律評價。又仲裁判斷與仲裁協議標的
    之爭議無關，或逾越仲裁協議之範圍者，當事人得對於他方
    提起撤銷仲裁判斷之訴，但除去該部分亦可成立者，其餘部
    分，不在此限，此觀仲裁法第38條第1款規定自明。考其立
    法理由，係為使仲裁判斷易於有效成立，並盡可能維持其效
    力。而仲裁程序，違反仲裁協議或法律規定者，當事人得對
    於他方提起撤銷仲裁判斷之訴，仲裁法第40條第1項第4款亦
    有明定。該款雖無如同法第38條第1款但書之明文，然依同
    法第40條第1項第1款規定，有第38條第1款之情事，既同為
    撤銷仲裁判斷事由之一，且同法第40條第3項已明揭同條第1
    項第4款違反仲裁協議及第5款至第9款情形，以足以影響判
    斷之結果為限，當事人始得提起撤銷仲裁判斷之訴，皆在使
    撤銷仲裁判斷之訴規定趨於合理，除有明確之原因，不宜輕
    易撤銷，且可符合國際商務仲裁之立法趨勢。故仲裁法第40
    條第1項第4款規定，無如同法第38條第1項但書之規定，應
    屬法律漏洞，本於尊重當事人程序選擇權，及司法資源有效
    利用性，而使仲裁判斷盡可能有效成立之相同法理，仲裁判
    斷僅部分違反法律規定，而與其他部分為可分者，應得類推
    適用仲裁法第38條第1款但書之規定，僅得撤銷該違背法律
    規定之部分。
  ㈢原判決認定系爭仲裁判斷已除去98年原仲裁判斷違反民事訴
    訟法第400條第2項規定，就上訴人1億2,587萬2,095元違約
    金債權重複而相反判斷之部分，且系爭仲裁事件之標的為金
    錢請求，98年原仲裁判斷違法部分與其他部分（即系爭仲裁
    判斷）可分，依上開規定及說明，自得類推適用仲裁法第38
    條第1項但書之規定，就系爭仲裁判斷部分不予撤銷。原審
    本於取捨證據、認定事實、適用法律之職權行使，合法認定
    系爭仲裁判斷並無仲裁法第40條第1項第1款、第3款至第5款
    之得撤銷事由。上訴人依仲裁法第40條第1項第1款、第3款
    、第4款、第5款請求撤銷系爭仲裁判斷，並無理由，應予駁
    回等情，經核於法並無違誤。又上訴人除就系爭仲裁判斷是
    否就95年仲裁判斷確認事項重複審理而命給付，及應否與98
    年原仲裁判斷關於違反抵銷抗辯既判力部分，同為撤銷一節
    敘明上訴理由外，其餘部分並未表明上訴理由。另原審已就
    上訴人主張各節，逐一說明不足採之緣由，自無不備理由或
    理由矛盾或違反經驗法則之情。上訴論旨，指摘原判決違背
    法令，求予廢棄，並無理由。
六、據上論結，本件上訴為無理由。依民事訴訟法第481條、第4
    49條第1項、第78條，判決如主文。
中　　華　　民　　國　　111 　年　　11　　月　　16　　日
                      最高法院民事第三庭
                          審判長法官  沈  方  維
                                法官  鍾  任  賜
                                法官  陳  麗  芬
                                法官  蔡  和  憲
                                法官  方  彬  彬
本件正本證明與原本無異
                  　　　　書　記　官  王  秀  月
中　　華　　民　　國　　111 　年　　11　　月　　29　　日